【裁判字號】    92,保險上易,3
【裁判日期】    920715
【裁判案由】    給付保險金
【裁判全文】
臺灣高等法院民事判決                            九十二年度保險上易字第三號
    上  訴  人  遠雄人壽保險事業股份有限公司
    法定代理人  趙藤雄
    訴訟代理人  魏嘉慧
                傅祥原
    被上訴人    甲○○
    法定代理人  磨光華
右當事人間請求給付保險金事件，上訴人對於中華民國九十一年十二月六日臺灣臺北
地方法院九十一年度保險字第七四號第一審判決提起上訴，本院判決如左：
    主      文
上訴駁回。
第二審訴訟費用由上訴人負擔。
    事      實
甲、上訴人方面：
一、聲明：(一)原判決廢棄。
          (二)被上訴人在第一審之訴及假執行之聲請均駁回。
二、陳述：除與原判決記載相同部分，予以引用外，並補稱略以：
    (一)系爭事故之發生經過，並無人親眼目睹，被上訴人之法定代理人磨光華（下稱
      磨光華）所主張之意外事故發生原因，顯然違反經驗法則，且係事故發生後單
      方面之臆測之詞。
    (二)上訴人查過被上訴人曾因憂鬱症就醫，但病歷未查到，上訴人認為此非本事件
      之主要原因，本件主要原因係被上訴人夫妻爭吵，被上訴人一時情緒不穩，才
      自己跳下樓，並非意外墜樓。
三、證據：除援用原審之立證方法外，並補提出台北市政府警察局南港分局函件為證
          ，及聲請向台北市政府警察局南港分局調取被上訴人於民國（下同）八十
          五年五月三日墜樓之警方筆錄、鑑定報告及事故現場勘驗照片，暨聲請訊
          問證人駱宏昌、廖復盛。
乙、被上訴人方面：
一、聲明：上訴駁回。
二、陳述：除與原判決記載相同部分，予以引用外，並補稱略以：
    (一)被上訴人所住處之鐵窗安全門係開啟著，被上訴人曾看過磨光華攀爬成功過。
    (二)被上訴人憂鬱症之情形並不嚴重，僅比較急躁而已，於事故發生前仍在台灣電
      力公司南港服務站擔任收費員工作，已工作十七、八年之久，事故當天仍有上
      班，不可能自殺。
三、證據：除援用原審之立證方法外，並補提出被上訴人之病歷資料為證。
    理      由
一、本件被上訴人起訴主張：伊於八十九年五月三日晚間因忘記帶鑰匙，致無法進入
    坐落台北市南港區○○○路○段十二巷五十八弄一之一號四樓住處，伊乃從住所
    公寓五樓頂樓欲沿著天線攀爬至四樓住處，卻不慎墜樓，致頭部嚴重受傷，已經
    法院宣告為禁治產人，由其夫磨光華為其法定監護人（見原審卷第九頁），伊所
    任職之榮福股份有限公司（下稱榮福公司）曾於八十八年九月一日與上訴人訂立
    團體傷害保險契約，以伊為被保險人，保險金額為新台幣（下同）一百萬元，而
    伊之傷勢依系爭保險契約約定，係屬於第二級殘廢程度，伊自得依約向上訴人請
    求給付保險金額百分之七十五即七十五萬元之保險理賠金，惟上訴人竟以伊所受
    之傷害無法確認係因意外事故所致為由，拒絕給付等情，爰依系爭保險契約之約
    定，求為命上訴人給付七十五萬元及自起訴狀繕本送達之翌日起，至清償日止，
    按年息百分之五計算利息之判決。
    上訴人則以：榮福公司確曾於八十八年九月一日以上訴人為被保險人，與伊公司
    訂立團體傷害保險契約，被上訴人雖於八十九年五月三日自住處頂樓天台墜樓受
    傷，惟被上訴人之法定代理人磨光華所主張被上訴人發生墜樓之原因，違反經驗
    法則，且僅係臆測之詞，且被上訴人除有因躁鬱症而就診之紀錄外，於本件事故
    發生前亦曾與磨光華發生爭吵，本件事故之發生，顯有「欲進門，而不幸墜樓」
    以外原因造成之可能，被上訴人無故而故意跨越一高度超過其腰部以上之圍牆，
    實難認係由於外來突發之意外事故所致，應屬系爭保險契約除外條款中所指之故
    意行為，伊公司自無庸負理賠之責云云，資為抗辯。
二、本件經依民事訴訟法第四百六十三條準用同法第二百七十條之一第一項第三款規
    定，整理並協議簡化爭點及不爭執點後，兩造同意就本院九十二年五月五日準備
    程序中，兩造協議簡化之爭點為主張及辯論（見本院卷第五七、九○、九一頁）
    。經查被上訴人任職之榮福公司，於八十九年九月一日與上訴人訂立本件系爭團
    體傷害保險契約，該契約以被上訴人為被保險人，約定保險金額為一百萬元，投
    保期間自八十八年九月一日起至八十九年十二月二十九日即榮福公司以書面通知
    上訴人退保之日止，嗣被上訴人於八十九年五月三日晚間八時四十分許，自其四
    樓住處樓頂即五樓上之天台墜樓，造成左急性腦硬膜下出血併四肢乏力，經送醫
    救治後，腦功能仍有嚴重障礙，且有定向感及記憶力喪失、大小便失禁、無法行
    走、穿衣、洗澡，左側肢體乏力，無法支撐重量，亦無法獨立行走而須藉助輪椅
    行動等症狀，遂於九十年六月二十七日經臺灣士林地方法院宣告為禁治產人之事
    實，為兩造所不爭執，並有禁治產宣告裁定（見原審卷第九頁）、勞工保險殘廢
    診斷書（見原審卷第十一頁）、台北市立忠孝醫院診斷證明書（見原審卷第十二
    頁）、遠雄人壽團體傷害保險契約內容（見原審卷第十三頁）、理賠申請書（見
    原審卷第十四頁）、退件給付說明單（見原審卷第十五頁）及台北市政府警察局
    南港分局函調之資料（見原審卷第六四頁至第六七頁）可證，自堪信為真實。茲
    僅就兩造上開協議簡化之爭執點，分述如左：
    (一)依榮福公司於八十九年九月一日與上訴人所訂立之系爭團體傷害保險契約，係
      以被上訴人為被保險人，保單號碼0000000000號，約定保險金額為
      一百萬元，並約定被上訴人若符合系爭保險契約第三條約定之意外傷害事故及
      殘廢程度表分類第二級「兩上肢、或兩下肢，或一上肢及一下肢，各有三大關
      節中之兩關節以上機能永久完全喪失者」之情況，則上訴人應給付百分之七十
      五之保險金即七十五萬元，此為兩造所不爭執（見原審卷第六、七、六八頁）
      ，並有系爭保險契約可稽（見原審卷第十三頁、第六八頁至第八三頁）；而本
      件投保期間係自八十八年九月一日起至八十九年十二月二十九日即榮福公司以
      書面通知上訴人退保之日止，亦為兩造所不爭執（見本院卷第五七頁）。雖上
      訴人抗辯本件事故發生之主要原因，係被上訴人夫妻發生爭吵，被上訴人一時
      情緒不穩，才自己跳下樓，並非意外墜樓云云（見本院卷第八九頁）。惟查：
      1.證人即赴現場處理本件事故之警員呂明昆在原審到場證稱：「當天我是備差
        ，接獲通知以後，就到醫院去和磨光華先生作筆錄，因為原告（指被上訴人
        ）當時已經沒有意識，根據三組通知我的訊息，和我事後去現場的觀察，因
        為原告是垂直墜落掉在一、二樓間的遮雨棚上，而不是呈拋物線掉落，所以
        我們排除自殺之可能性，因為自己跳樓，不可能是垂直掉下來。而且我們也
        沒有發現原告的遺書，又因為現場沒有掙扎的痕跡，如果有掙扎的話，附近
        應該會有泥土雜物或其他跡象，而現場樓頂的短牆的高度，並不是一般人能
        夠把人推下去的高度，如果要把人丟下去，人應該也是會成拋物線掉落，頂
        樓鄰居又沒有聽見爭吵聲，所以我們也排除他殺的可能。除非是意外掉下去
        ，人不可能垂直掉落，而且附近也有天線被扯斷的痕跡．．．」（見原審卷
        第八八、八九頁），並經台北市政府警察局南港分局函復確係由舊莊警察派
        出所員警呂明昆、林鳳源二人赴現場處理（見本院卷第七六頁）；再參以台
        北市政府警察局勤務指揮中心受理各類案件紀錄單亦有：「有人墜樓傷者送
        忠孝（已通知南港分局處理）」之記載（見本院卷第四四頁）。赴現場處理
        之警員呂明昆既已證述被上訴人係垂直墜落掉在一、二樓間的遮雨棚上，而
        非呈拋物線掉落，足證被上訴人應係失足墜樓，而非故意自殺跳樓。
      2.至上訴人所云圍牆高度比腰部再高一點，跨過去是不可能，須攀爬才可過去
        ，本件事故之發生，應非外來突發之意外事故。惟查被上訴人住處之圍牆高
        度既比腰部再高一點，跨過去係不可能，須攀爬才可過去；而證人呂明昆復
        證述：「現場沒有掙扎的痕跡，現場樓頂短牆之高度，並非一般人能夠把人
        推下去之高度，如果要把人丟下去，人應該也是會成拋物線掉落，頂樓鄰居
        又沒有聽見爭吵聲」（見原審卷第八八頁），足證被上訴人不可能係由他人
        推下樓。
      3.又本件事故係發生於八十九年五月三日晚間八時四十分許，此為兩造所不爭
        執，而被上訴人之夫磨光華陳稱：「當天下午三、四點，我們夫妻是有爭吵
        ，．．」（見本院卷第八九頁），則被上訴人夫妻爭吵之時間距本件事故之
        發生時間，已達四、五個小時之久，並非於爭吵後，立即發生本件事故，且
        證人呂明昆更證述，頂樓鄰居沒有聽見爭吵聲（見原審卷第八九頁），而上
        訴人復始終不能證明被上訴人墜樓之原因，全係因被上訴人夫妻發生爭吵所
        致。足見上訴人抗辯本件事故發生之主要原因，係被上訴人夫妻爭吵，被上
        訴人一時情緒不穩，才自己跳下樓，並非意外墜樓云云，殊不足取。
      4.依被上訴人所提出之病歷資料，尚難證明被上訴人有罹患嚴重之躁鬱症（見
        本院卷第六六頁至第七四頁），且被上訴人之夫磨光華亦陳稱：「．．．如
        果她（指被上訴人）有就醫我應該會知道，但是我知道她的情形並不嚴重，
        甲○○（指被上訴人）出事前仍在台電公司南港服務站擔任收費員，她已經
        ．．．工作有十七、八年，出事當天仍有上班，甲○○只是比較急躁而已」
        （見本院卷第八九頁），而上訴人亦始終不能證明被上訴人因罹患有躁鬱症
        而有自殺之行為，致發生本件墜樓事故。
    (二)按當事人主張有利於己之事實者，就其事實有舉證之責任，為民事訴訟法第二
      百七十七條所明定；又原告對於自己主張之事實已盡證明之責後，被告對其主
      張，如抗辯其不實，並提出反對之主張者，則被告對其反對之主張，亦應負證
      明之責，此為舉證責任分擔之原則（參照最高法院十八年上字第二八五五號判
      例）。經查本件上訴人雖為前開抗辯，然被上訴人就自己主張之事實已盡證明
      之責，有如前述，則上訴人對其抗辯，自應負證明之責，而上訴人始終不能舉
      證，以實其說。本件事故應屬系爭契約第三條所約定之非由疾病引起之外來突
      發事故，而上訴人復始終不能舉證證明被上訴人之傷殘係其故意行為所致。又
      系爭保險契約第三條約定之保險事故為「意外傷害事故」，亦即「非由疾病引
      起之外來突發事故」，自應認除被保險人內在之疾病所引起，或被保險人故意
      導致傷害或死亡之結果外，其他所有出於被保險人意欲之外之傷害及死亡事故
      ，均應為保險人之承保範圍。本件被上訴人之墜樓，顯非由於其疾病或故意行
      為所致，已如前述，自應屬上訴人之承保範圍。
三、綜上所述，被上訴人依據系爭保險契約之約定，請求上訴人給付七十五萬元及自
    起訴狀繕本送達之翌日即九十一年五月九日起，至清償日止，按年息百分之五計
    算之利息，自屬應予准許。從而原審所為上訴人敗訴之判決，並無不合。上訴論
    旨仍執前詞指摘原判決不當，求予廢棄改判，為無理由，應予駁回。
四、至兩造其餘之攻擊或防禦方法及未經援用之證據，經本院斟酌後，認為均不足以
    影響本判決之結果，自無逐一詳予論駁之必要，併此敘明。
五、據上論結，本件上訴為無理由，依民事訴訟法第四百四十九條第一項、第七十八
    條，判決如主文。
中      華      民      國    九十二    年      七      月    十五      日
                                    民事第十三庭
                                        審判長法  官  林  鄉  誠
                                              法  官  鄭  威  莉
                                              法  官  王  聖  惠
右正本係照原本作成。
不得上訴。
中      華      民      國    九十二    年      七      月     十六     日
                                              書記官  陳  樂  觀


司法院資訊處製作；財團法人民間司法改革基金會備份。
